臺灣臺北地方法院民事判決
109年度訴字第4244號
原      告  張勇正  

訴訟代理人  陳介人  

被      告  楊思儀  
訴訟代理人  唐德華律師
上列當事人間返還借款事件，本院於民國110年10月19日言詞辯
論終結，判決如下：
    主    文
原告之訴及假執行之聲請均駁回。
訴訟費用由原告負擔。
    事實及理由
壹、程序方面：
    按訴狀送達後，原告不得將原訴變更或追加他訴，但請求之
    基礎事實同一者，不甚礙被告之防禦及訴訟之終結者，不在
    此限，民事訴訟法第255條第1項第2、5款定有明文。查原告
    起訴聲明第一項原為：「被告應給付原告新台幣（下同）20
    0萬元，及自民國107年1月15日起至清償日止，按週年利率1
    5%計算之利息」；嗣於110年8月16日當庭變更該聲明為：「
    被告應在繼承被繼承人楊士琦（下以姓名稱之）所得遺產範
    圍（含祭祀公業法人新北市楊六賽分配收益）內給付原告20
    0萬元，及自107年1月15日起至清償日止，按週年利率15%計
    算之利息」（見本院卷第195頁）。核原告所為上開聲明之
    變更，為減縮應受判決事項之聲明，揆諸上開規定，應予准
    許。
貳、實體方面：
一、原告起訴主張：被告之父楊士琦於105年底起迄107年間，以
    有資金需求為由，陸續向原告借貸，經原告迭次以信用貸款
    、信用卡借款、汽車借款等方式向安泰銀行股份有限公司（
    下稱安泰銀行）、中國信託商業銀行股份有限公司（中國信
    託銀行）、匯豐銀行股份有限公司（匯豐銀行）、裕融企業
    股份有限公司（裕融公司）貸得共計237萬9,000元款項，再
    各以現金轉借予楊士琦（借款時間、金額之明細，詳如附表
    所示），原告於107年1月15日交付最後一筆借款予楊士琦時
    ，要求楊士琦書立200萬元之借據（下稱系爭借據）及簽立
    擔保還款本票乙張（票面金額200萬元，發票日107年1月15
    日，票號：WG00000000，下稱系爭本票，與系爭借據合稱系
    爭借據及本票）予原告。嗣原告於109年3月9日檢附楊士琦
    之身分證影本、系爭借據及本票正本向本院聲請發支付命令
    （本院109年度司促字第4551號案件）時，始知楊士琦已於1
    09年2月23日死亡，原告遂向台北市中正區調解委員會（下
    稱中正區調委會）聲請與楊士琦之繼承人即被告調解還款事
    宜，卻遭被告拒絕而調解不成立。為此，爰依消費借貸及繼
    承之法律關係，請求被告清償欠款等語。並聲明：㈠被告應
    在繼承楊士琦所得遺產範圍內（含祭祀公業法人新北市楊六
    賽分配收益）給付原告200萬元，及自107年1月15日起至清
    償日止，按週年利率15%計算之利息；㈡願供擔保，請准宣告
    假執行。
二、被告則以：楊士琦於過世前已清償其與原告間之借款債務，
    是原告無權再向被告為本件請求等語，資為抗辯。並答辯聲
    明：⒈原告之訴駁回。⒉願供擔保，請准宣告免為假執行。
三、兩造不爭執之事項： 
　㈠系爭借據及本票為楊士琦簽立並交付予原告，有系爭借據、
    系爭本票及法務部調查局109年12月23日調科貳字第1090341
    5910號函暨鑑定書等件在卷可徵（見本院卷第17至19、127
    至129頁）。
　㈡被告已開具楊士琦遺產清冊陳報本院家事法庭，並由本院家
    事法庭依法為公示催告，有本院109年度司繼字第271號裁定
    可按。
四、本院之判斷：
　㈠按民事訴訟法係由原告主張權利者，應先由原告負舉證之責
    ，若原告先不能舉證，以證實自己主張之事實為真實，則被
    告就其抗辯事實，即令不能舉證，或其所舉證據尚有疵累，
    亦應駁回原告之請求；又主張法律關係存在之當事人，須就
    該法律關係發生所須具備之特別要件，負舉證之責任。最高
    法院17年上字第917號、48年台上字第887號裁判意旨可參。
    次按，稱消費借貸者，謂當事人一方移轉金錢或其他代替物
    之所有權於他方，而約定他方以種類、品質、數量相同之物
    返還之契約，民法第474條第1項定有明文。且所稱消費借貸
    者，於當事人間必本於借貸之意思合致，而有移轉金錢或其
    他代替物之所有權於他方之行為，始得當之。最高法院98年
    台上字第1045號判決亦著有明文。本件原告主張被告之父楊
    士琦生前曾向其借款200萬元之事實，為被告所否認，依上
    開說明，原告自應就其與楊士琦間有消費借貸關係存在之事
    實，負舉證之責任。
　㈡原告主張楊士琦於105年底起迄107年間陸續向伊借貸，經原
    告先後以信用貸款、信用卡借款、汽車借款等方式向安泰銀
    行、中國信託銀行、匯豐銀行、裕融公司貸得共計237萬9,0
    00元款項，再分別以現金轉借予楊士琦（借款明細詳如附表
    所示），楊士琦於107年1月15日收受伊交付之最後一筆借款
    時，應伊要求書立並交付系爭借據及本票等情，被告於本院
    審理時固不否認系爭借據及本票為楊士琦所為（見本院卷第
    201、287頁），然否認原告有交付款項予楊士琦，辯以：借
    款為要物契約，原告至今未能確實提出有交付款項之證據，
    而系爭借據與本票縱使為真，亦不代表原告有交付款項之事
    實等語（見本院卷第287頁）。則原告執有系爭借據及本票
    之原因關係，業據兩造確立原告與楊士琦間有消費借貸（下
    稱系爭借貸）合意，而被告既爭執原告有交付借款予楊士琦
    之事實，則依舉證責任分配原則，自應由主張有利於己之已
    交付借款之消費借貸有效成立積極事實之原告，就借款業已
    交付之事實，負擔舉證責任。
　㈢原告固主張系爭借貸約定1年內還款，但沒有確切還款日期，
    而伊是去用信用貸款借楊士琦，在學校以現金分很多次陸續
    交付給他，伊如未交付借款，楊士琦怎會簽立及交付系爭借
    據及本票予伊等語，並提出安泰銀行信用貸款清償證明、中
    國信託銀行放款結清證明、匯豐銀行貸款清償證明、裕融公
    司分期付款暨債權讓與契約及客戶對帳還款明細等件附卷為
    證（見本院卷第75至85頁）；惟依吾人一般生活經驗，交付
    系爭借據及本票並不必然於取得借款之後，亦有可能於交付
    系爭借據及本票後，借款人再籌款交付或未交付借款，亦非
    罕見，是原告上開推論並非事理所必然，無從據以逕認原告
    確已交付借款予楊士琦，又原告提出其向前揭銀行及裕融公
    司之貸款金額，與系爭借據及本票之金額並不相符，無從證
    明其有將貸得之款項交付楊士琦之事實，此外，亦無收據或
    金流等事證加以佐證，原告復不能為其他舉證以實其說，原
    告訴訟代理人於本院審理時亦僅稱：如本票、借據都無法證
    明債權債務存在事實，顯然所有債權債務關係在法院都無法
    成立云云（見本院卷第287頁），亦未再舉證，則依前開舉
    證責任分配原則，本院自難為有利於原告之認定。
　㈣承上，關於消費借貸，倘當事人主張與他方有消費借貸關係
    存在者，自應就該借貸意思互相表示合致及借款業已交付之
    事實，均負舉證之責任，其僅證明有借貸意思表示合致，未
    能證明有金錢之交付者，仍不能認為有金錢借貸關係存在。
　　本件原告既不能舉證證明確有交付借款予楊士琦，其主張與
    楊士琦之系爭借貸關係即無從認為有效成立，則原告依消費
    借貸及繼承之法律關係，請求被告應返還借款，即屬無據。
五、綜上所述，原告依消費借貸及繼承之法律關係，請求被告應
    在繼承楊士琦所得遺產範圍內（含祭祀公業法人新北市楊六
    賽分配收益）給付原告200萬元，及自107年1月15日起至清
    償日止，按週年利率15%計算之利息，難認有據，並無理由
    ，應予駁回。原告之請求既經駁回，其假執行之聲請即失所
    附麗，應併予駁回。
六、本件事證已臻明確，兩造其餘攻擊防禦方法及所提證據，經
    認均不足以影響本判決之結果，爰不逐一論列，附此敘明。
七、據上論結，原告之訴為無理由，依民事訴訟法第78條，判決
    如主文。 　　
中　　華　　民　　國　　110  　年　　11  　月 　11　　日
                  民事第四庭   法　官　陳靜茹
以上正本係照原本作成。　　　　　　　　　
如對本判決上訴，須於判決送達後20日內向本院提出上訴狀。如
委任律師提起上訴者，應一併繳納上訴審裁判費。
中　　華　　民　　國　　110  　年　　11  　月 　11　　日
                               書記官  蔡汶芯
　　　　　　　　　　　　　　　　
　　　　　　　　　　　　　　　　
附表：楊士琦借款時間金額明細表
借款時間 借款金額 借款單位 借款方式 備註 105年12月 1,000,000元 安泰銀行股份有限公司 信用借款  106年10月 300,000元 中國信託股份有限公司 信用卡借款  106年 410,000元 匯豐銀行股份有限公司 信用借款  107年1月 619,000元  裕融企業股份有限公司 汽車借款  合 計 2,379,000元